---
title: ""

output:
  pdf_document:
    latex_engine: xelatex

bibliography: referensi.bib
csl: ipb.csl

fontsize: 12pt

geometry:
  - left=3cm
  - right=3cm
  - top=3cm
  - bottom=3cm

header-includes:
  - \usepackage{fontspec}
  - \usepackage{indentfirst}
  - \usepackage{setspace}
  - \usepackage{fvextra}
  - \fvset{breaklines=true,breakanywhere=true}

  - \setmainfont{Times New Roman}
  - \setlength{\parindent}{1.18cm}
  - \setstretch{1.5}
---

```{r setup, include=FALSE}
knitr::opts_chunk$set(echo = TRUE)
```

<!-- =================================================================== -->
<!-- =                           COVER PAGE                            = -->
<!-- =================================================================== -->
\begin{center}

{\Large \textbf{ANALISIS DATA PEMBANGUNAN WILAYAH}}

{\Large \textbf{MENGGUNAKAN R}}

\vspace{0.5cm}

\textbf{Disusun Oleh:}

\vspace{0.5cm}

\begin{tabular}{p{8cm}p{3cm}}
Muhamad Akbar Zainuri & J0403251008\\
Zalfa Nazla Azkiya & J0403251037\\
Diaz Ramaananta Harahap & J0403251048\\
Dede Risma Komalasari & J0403251049\\
Nashira Salima Firmansyah & J0403251056\\
Fahrizal Azis & J0403251151\\
\end{tabular}

\vspace{0.5cm}

\includegraphics[width=3.5cm]{../gambar/Logo_IPB.png}

\vspace{0.5cm}

\large{\textbf{MATA KULIAH PROBABILITAS \& STATISTIKA}}

\large{\textbf{PROGRAM STUDI TEKNOLOGI REKAYASA PERANGKAT LUNAK}}

\large{\textbf{SEKOLAH VOKASI}}

\large{\textbf{INSTITUT PERTANIAN BOGOR}}

\large{\textbf{BOGOR}}

\large{\textbf{2026}}

\end{center}

\thispagestyle{empty}
<!-- =================================================================== -->
<!-- =================================================================== -->
<!-- =================================================================== -->

\newpage

\pagenumbering{roman}

<!-- =================================================================== -->
<!-- =                           DAFTAR ISI                            = -->
<!-- =================================================================== -->
\begin{center}
  {
    \bfseries

    \vfill

    \Large

    DAFTAR ISI
  }
\end{center}

\begin{flushleft}
\textbf{COVER \dotfill i}\\
\textbf{DAFTAR ISI \dotfill ii}\\
\textbf{DAFTAR GAMBAR \dotfill iii}\\
\textbf{DAFTAR TABEL \dotfill iv}\\
\textbf{BAB I \dotfill 1}\\
\hspace*{0.5cm}1.1 Latar Belakang \dotfill 1\\
\hspace*{0.5cm}1.2 Tujuan \dotfill 1\\[0.3cm]

\textbf{BAB II \dotfill 2}\\
\hspace*{0.5cm}2.1 Dataset \dotfill 2\\
\hspace*{0.5cm}2.2 Tools Yang Digunakan \dotfill 2\\
\hspace*{0.5cm}2.3 Metode Analisis \dotfill 3\\[0.3cm]


\textbf{BAB III \dotfill 5}\\
\hspace*{0.5cm}3.1 Statistika Deskriptif \dotfill 5\\
\hspace*{0.5cm}3.2 Missing Value \dotfill 6\\
\hspace*{0.5cm}3.3 Outlier \dotfill 7\\
\hspace*{0.5cm}3.4 Visualisasi \dotfill 9\\
\hspace*{0.5cm}3.5 Distribusi Data \dotfill 9\\
\hspace*{0.5cm}3.6 Korelasi \dotfill 9\\
\hspace*{0.5cm}3.7 Interpretasi \dotfill 10\\[0.3cm]

\textbf{BAB IV \dotfill 11}\\
\hspace*{0.5cm}4.1 Kesimpulan Utama \dotfill 11\\
\hspace*{0.5cm}4.2 Insight \dotfill 11\\
\hspace*{0.5cm}4.3 Saran \dotfill 12\\[0.3cm]

\textbf{LAMPIRAN \dotfill 13}\\
\hspace*{0.5cm}5.1 Script R \dotfill 13\\
\hspace*{0.5cm}5.2 Output Tambahan \dotfill 27\\
\end{flushleft}
<!-- =================================================================== -->
<!-- =================================================================== -->
<!-- =================================================================== -->

\newpage

<!-- =================================================================== -->
<!-- =                          DAFTAR GAMBAR                          = -->
<!-- =================================================================== -->
\begin{center}
  {
    \bfseries

    \vfill

    \Large

    DAFTAR GAMBAR
  }
\end{center}

\begin{flushleft}
\hspace*{0.5cm}Gambar 3.1 Boxplot Outlier \dotfill 8\\
\hspace*{0.5cm}Gambar 3.2 Histogram Nilai IPM \dotfill 10\\
\hspace*{0.5cm}Gambar 3.3 Histogram Tingkat Kemiskinan \dotfill 10\\
\hspace*{0.5cm}Gambar 3.4 Boxplot PDRB Per Kapita \dotfill 11\\
\hspace*{0.5cm}Gambar 3.5 Scatter Plot Kemiskinan dan IPM \dotfill 12\\
\hspace*{0.5cm}Gambar 3.6 Scatter Plot Akses Internet dan Rata-rata Lama Sekolah \dotfill 13\\
\hspace*{0.5cm}Gambar 3.7 QQ Plot Variabel IPM \dotfill 15\\
\hspace*{0.5cm}Gambar 3.8 QQ Plot Variabel Kemiskinan \dotfill 15\\
\end{flushleft}
<!-- =================================================================== -->
<!-- =================================================================== -->
<!-- =================================================================== -->

\newpage

<!-- =================================================================== -->
<!-- =                          DAFTAR TABEL                           = -->
<!-- =================================================================== -->
\begin{center}
  {
    \bfseries

    \vfill

    \Large

    DAFTAR TABEL
  }
\end{center}

\begin{flushleft}
\hspace*{0.5cm}Tabel 3.1 Hasil Statistika Deskriptif \dotfill 5\\
\hspace*{0.5cm}Tabel 3.2 Hasil Analisis \textit{Missing Value} \dotfill 7\\
\hspace*{0.5cm}Tabel 3.3 Hasil Analisis \textit{Outlier} \dotfill 8\\
\hspace*{0.5cm}Tabel 3.4 Nilai-Nilai Outlier yang Terdeteksi \dotfill 8\\
\hspace*{0.5cm}Tabel 3.5 Dampak \textit{Outlier} terhadap Nilai Rata-Rata \dotfill 9\\
\hspace*{0.5cm}Tabel 3.6 Hasil Analisis Korelasi \dotfill 17\\
\hspace*{0.5cm}Tabel 3.7 Hasil Uji Normalitas Shapiro-Wilk \dotfill 14\\
\end{flushleft}
<!-- =================================================================== -->
<!-- =================================================================== -->
<!-- =================================================================== -->

\newpage

\pagenumbering{arabic}

<!-- =================================================================== -->
<!-- =                              BAB I                              = -->
<!-- =================================================================== -->
\begin{center}
  {
    \bfseries

    \vfill

    \Large

    BAB I

    PENDAHULUAN
  }
\end{center}

## \normalsize 1.1  \hspace {0,5cm} Latar Belakang
\vspace{-0.5cm}
Pembangunan wilayah adalah sebuah proses yang bertujuan untuk meningkatkan kesejahteraan masyarakat. Untuk mengetahui bagaimana suatu pembangunan wilayah di suatu daerah berhasil diperlukan indikator yang dapat menggambarkan keadaan masyarakat di wilayah tersebut dengan jelas, seperti angka kemiskinan, pengangguran, Produk Domestik Regional Bruto (PDRB), serta indeks pembangunan Manusia (IPM).
  
Oleh karena itu, diperlukan analisis data untuk mengolah informasi yang ada agar dapat memberikan gambaran tentang kondisi pembangunan di suatu wilayah. Berdasarkan kebutuhan tersebut, projek ini bertujuan untuk menganalisis data pembangunan wilayah di seluruh Indonesia dengan mengimplementasikan bahasa pemrograman R. Melalui projek akhir ini, mahasiswa diharapkan dapat meningkatkan keterampilan mereka dalam mengolah, menganalisis, dan menginterpretasikan data terkait pembangunan daerah dengan memanfaatkan bahasa pemrograman R.
  
## \normalsize 1.2  \hspace {0,5cm} Tujuan
\vspace{-0.5cm}
Proyek ini bertujuan untuk menganalisis data mengenai pembangunan wilayah di Indonesia dengan memanfaatkan bahasa pemrograman R. Analisis dilakukan untuk mengenali ciri-ciri data, memahami hubungan di antara indikator pembangunan, serta mengungkap faktor-faktor yang memengaruhi tingkat perkembangan suatu daerah. Di samping itu, proyek ini bertujuan untuk mengaplikasikan konsep statistika dan analisis data dalam menyelesaikan masalah yang ada serta menyajikan hasil analisis dengan cara yang terstruktur dan informatif.
<!-- =================================================================== -->
<!-- =================================================================== -->
<!-- =================================================================== -->

\newpage

<!-- =================================================================== -->
<!-- =                             BAB II                              = -->
<!-- =================================================================== -->
\begin{center}
  {
    \bfseries
    
    \vfill
    
    \Large
    
    BAB II
    
    METODOLOGI
  }
\end{center}

## \normalsize 2.1  \hspace {0,5cm} Dataset
\vspace{-0.5cm}
Dataset adalah kumpulan data terstruktur yang digunakan untuk berbagai keperluan, seperti analisis, penelitian, atau pengolahan informasi lainnya [@james2021]. Di dalam sebuah dataset, terdapat sejumlah variabel yang disusun dalam bentuk tabel. Setiap kolom mewakili atribut tertentu, sementara setiap baris menggambarkan entitas atau observasi yang berbeda. Dataset menjadi komponen penting dalam pengolahan data, membantu menghasilkan informasi yang lebih bermakna dan bermanfaat.
  
Data yang digunakan dalam analisis ini adalah dataset skor pembangunan wilayah tingkat Kabupaten/Kota di Indonesia. Secara keseluruhan, dataset ini mencakup observasi 2.500 baris kabupaten/kota dengan 13 kolom variabel, yang berada dalam rentang waktu lima tahun, yaitu dari tahun 2020 hingga 2024. Berikut adalah rincian variabel-variabel yang telah dikelompokkan menjadi beberapa kategori:

  1. Variabel Identitas Data      : wilayah, provinsi, dan tahun.
  2. Variabel Ekonomi             : pdrb_perkapita, kemiskinan, dan pengangguran.
  3. Variabel Pembangunan Manusia : ipm, harapan_hidup, rata_lama_sekolah.
  4. Variabel Infrastruktur       : akses_internet, jalan_baik, air_bersih.
  5. Variabel Metadata            : catatan_data.
  
Dataset pembangunan wilayah tersebut berbentuk dokumen .csv. Dokumen ini bisa diunduh melalui https://pembangunanwilayahmissingoutlier.tiiny.site untuk melihat dataset secara keseluruhan.
  

## \normalsize 2.2  \hspace {0,5cm} Tools Yang Digunakan
\vspace{-0.5cm}
Dalam melakukan analisis data ini, digunakan perangkat lunak Rstudio dan library ggplot2 untuk menghasilkan informasi yang terstruktur dan akurat tentang pembangunan wilayah di Indonesia. Berikut adalah rincian tools yang digunakan:

  1. **Dataset format .csv:** Digunakan sebagai format penyimpanan data mentah yang menjadi objek utama analisis.
  2. **Bahasa Pemrograman R:** R digunakan sebagai bahasa pemrograman utama untuk komputasi statistik dan analisis data [@james2021]. Bahasa ini dipilih karena memiliki kemampuan yang kuat dalam melakukan manipulasi data, serta menyediakan berbagai paket statistik yang mumpuni untuk melakukan analisis deskriptif maupun inferensial pada dataset.
  3. **RStudio:** RStudio digunakan sebagai *Integrated Development Environment* (IDE) atau lingkungan pengembangan terintegrasi untuk menulis dan mengeksekusi kode R [@rstudio2024]. RStudio mempermudah manajemen proyek, pemantauan variabel, penanganan error melalui antarmuka yang interaktif, serta mendukung penyusunan laporan menggunakan R Markdown.
  4. **Library ggplot2:** Library ggplot2 digunakan untuk memenuhi kebutuhan visualisasi data dan pembuatan grafik statistik [@wickham2016]. Library ini memungkinkan pembuatan grafik secara modular. Di dalam proyek ini, ggplot2 digunakan untuk menyajikan tren indikator pembangunan, mengidentifikasi sebaran data, serta memberikan visualisasi perbandingan kondisi antarwilayah secara informatif.
  5. **Library xelatex:**Xelatex digunakan sebagai library untuk mengekspor laporan akhir proyek dari dokumen RMarkdown menjadi dokumen berformat .pdf. 

## \normalsize 2.3  \hspace {0,5cm} Metode Analisis
\vspace{-0.5cm}
Analisis data dilakukan menggunakan bahasa pemrograman R untuk memperoleh gambaran mengenai kondisi pembangunan wilayah di Indonesia. Tahapan analisis yang dilakukan adalah sebagai berikut:

  1. **Pengumpulan Data:** Data yang digunakan merupakan data indikator pembangunan wilayah yang mencakup beberapa variabel pdrb\_perkapita, kemiskinan, pengangguran, IPM, akses\_internet, dll).
  2. **Analisis Statistik Deskriptif:** Analisis statistik deskriptif dilakukan untuk menggambarkan karakteristik data melalui nilai minimum, nilai maksimum, rata-rata, median, standar deviasi, dan lain-lain.
  3. **Analisis Missing Value:** Missing value dianalisis dengan menghitung jumlah dan persentase data yang hilang pada seiap variabel. Hasil analisis digunakan untuk menentukan metode penanganan yang sesuai.
  4. **Analisis Outlier:** Deteksi outlier dilakukan menggunakan metode Interquartile Range (IQR). Suatu data dikatakan sebagai outlier apabila berada di luar batas.
  5. **Visualisasi Data:** Visualisasi dilakukan untuk mempermudah interpretasi data menggunakan histogram, boxplot, scatter plot, dan heatmap korelasi.
  6. **Analisis Korelasi:** Analisis korelasi digunakan untuk mengetahui hubungan antar indikator pembangunan wilayah. Kolerasi dihitung menggunakan koefisien korelasi pearson dengan rentang nilai −1 ≤ r ≤ 1. Nilai korelasi yang mendekati 1 menunjukkan hubungan positif yang kuat, sedangkan nilai yang mendekati -1 menunjukkan hubungan negatif yang kuat.
<!-- =================================================================== -->
<!-- =================================================================== -->
<!-- =================================================================== -->

\newpage

<!-- =================================================================== -->
<!-- =                            BAB III                              = -->
<!-- =================================================================== -->
\begin{center}
  {
    \bfseries
    
    \vfill
    
    \Large
    
    BAB III
    
    HASIL DAN PEMBAHASAN
  }
\end{center}

## \normalsize 3.1  \hspace {0,5cm} Statistika Deskriptif
\vspace{-0.5cm}
Statistika deskriptif merupakan metode statistik yang digunakan untuk meringkas dan menggambarkan karakteristik utama dari suatu kumpulan data secara numerik [@walpole2018]. Analisis ini bertujuan untuk memberikan gambaran awal mengenai kondisi data pembangunan wilayah melalui ukuran pemusatan dan penyebaran data [@walpole2018]. khususnya terkait ukuran pemusatan data seperti mean dan median serta ukuran penyebaran data seperti standar deviasi, varians, dan rentang nilai.

Pada penelitian ini, analisis statistika deskriptif dilakukan terhadap seluruh variabel numerik pada dataset pembangunan wilayah menggunakan beberapa fungsi dalam bahasa pemrograman R seperti \textit{summary()}, \textit{mean()}, \textit{median()}, \textit{sd()}, \textit{var()}, dan \textit{quantile()}.

\vspace{-0.5cm}

\begin{center}
\textbf{Tabel 3.1 Hasil Statistika Deskriptif}

\begin{tabular}{|l|c|c|c|}
\hline
\textbf{Variabel} & \textbf{Mean} & \textbf{SD} & \textbf{Keterangan} \\
\hline
pdrb\_perkapita & Tinggi & Paling besar & Penyebaran sangat tinggi \\
\hline
kemiskinan & 13,72 & Cukup besar & Terdapat variasi data \\
\hline
pengangguran & 8 & Besar & Indikasi data ekstrem \\
\hline
ipm & 69--70 & Relatif kecil & Distribusi stabil \\
\hline
harapan\_hidup & 69 tahun & Relatif kecil & Distribusi stabil \\
\hline
rata\_lama\_sekolah & 9,5 tahun & Relatif kecil & Distribusi stabil \\
\hline
\end{tabular}

\end{center}

Berdasarkan hasil analisis, variabel \textit{pdrb\_perkapita} memiliki nilai rata-rata tertinggi dibandingkan variabel lainnya. Selain itu, variabel tersebut juga mempunyai standar deviasi terbesar yang menunjukkan bahwa terdapat perbedaan tingkat pendapatan yang cukup besar antar wilayah di Indonesia.

Variabel \textit{kemiskinan} dan \textit{pengangguran} juga menunjukkan penyebaran data yang cukup besar. Hal ini terlihat dari rentang nilai minimum dan maksimum yang jauh berbeda. Pada variabel pengangguran, nilai maksimum bahkan jauh di atas rata-ratanya sehingga mengindikasikan adanya beberapa data ekstrem.

Sementara itu, variabel seperti \textit{ipm}, \textit{harapan\_hidup}, dan \textit{rata\_lama\_sekolah} memiliki nilai mean dan median yang relatif berdekatan. Kondisi tersebut menunjukkan bahwa distribusi data pada variabel pembangunan manusia cenderung lebih stabil dan tidak terlalu menyebar.

Perbedaan mean dan median yang cukup jauh pada beberapa variabel ekonomi memberikan indikasi awal bahwa data kemungkinan tidak berdistribusi normal serta terdapat outlier pada beberapa wilayah. Oleh karena itu, analisis lanjutan mengenai missing value dan outlier perlu dilakukan pada tahap berikutnya.

## \normalsize 3.2  \hspace {0,5cm} Missing Value
\vspace{-0.5cm}
Menurut Rianto & Santosa (2024), \textit{Missing value}, atau data yang hilang, terjadi ketika salah satu kolom atau atribut dalam dataset tidak memiliki nilai. Hal Ini bisa disebabkan oleh kesalahan pencatatan, keterbatasan teknis selama proses pengumpulan data, atau kondisi tertentu di mana data memang tidak tersedia.
  
Pada penelitian ini, penanganan dilakukan terhadap baris data yang memiliki \textit{missing value} dalam dataset pembangunan wilayah menggunakan bahasa pemrograman R, yang dimulai dengan mengukur terlebih dahulu seberapa besar pengaruhnya dalam data.

\vspace{7cm}

\begin{center}
  \textbf{Tabel 3.2 Hasil Analisis \textit{Missing Value}}
  
  \begin{tabular}{|c|c|c|}
  \hline
  \textbf{Variabel} & \textbf{Missing Value} & \textbf{Persentase} \\
  \hline
  pdrb\_perkapita & 25 & 1\% \\
  \hline
  kemiskinan & 24 & 0.96\% \\
  \hline
  pengangguaran & 25 & 1\% \\
  \hline
  IPM & 25 & 1\% \\
  \hline
  akses\_internet & 25 & 1\% \\
  \hline
  jalan\_baik & 25 & 1\% \\
  \hline
  \multicolumn{2}{|l|}{\textbf{Rata-Rata Persentase}} & 0.45\% \\
  \hline
  \end{tabular}

\end{center}

Berdasarkan hasil analisis, ditemukan \textit{missing value} pada beberapa variabel seperti \textit{pdrb\_perkapita}, \textit{kemiskinan}, \textit{pengangguran}, \textit{IPM}, \textit{akses\_internet}, dan \textit{jalan\_baik}. Keberadaan \textit{missing value} ini dapat mempengaruhi hasil analisis statistik, salah satu contohnya adalah mengurangi jumlah observasi yang dapat di analisis.
  
Data yang memiliki nilai kosong tidak dapat digunakan secara langsung dalam berbagai metode statistik. Akibatnya, jumlah data yang tersedia untuk analisis menjadi berkurang sehingga informasi yang diperoleh menjadi kurang lengkap.
  
Untuk metode penanganan \textit{missing value} itu sendiri, yang kami gunakan adalah penghapusan. Metode ini dipilih karena proporsi data yang hilang pada setiap variabel relatif kecil yaitu 1% dari total observasi, dimana tidak menyebabkan berkurangnya representativitas data secara signifikan, sehingga dampaknya terhadap analisis diperkirakan sangat kecil.
  
Alasan lainnya adalah, metode ini sederhana dan sangat efektif jika jumlah \textit{missing value} kecil, misalnya 1-2% dari data. Namun, jika jumlah data yang hilang mencapai 30% atau lebih, metode ini beresiko mengurangi informasi penting dan tidak disarankan (Rianto & Santosa, 2024).

## \normalsize 3.3  \hspace {0,5cm} Outlier
\vspace{-0.5cm}
Outlier merupakan data yang memiliki nilai jauh berbeda dibandingkan sebagian besar observasi lainnya. Pada penelitian ini, deteksi outlier dilakukan menggunakan metode Interquartile Range (IQR) dengan batas bawah Q1 − 1.5 × IQR dan batas atas Q3 + 1.5 × IQR [@montgomery2018].
\textit{Outlier} adalah nilai yang berbeda secara signifikan dari sebagian besar data lainnya, sering kali muncul karena kesalahan pengukuran, variasi alami, atau anomali yang tidak terduga. \textit{Outlier} dapat berdampak negatif pada analisis, seperti menggeser rata-rata. Oleh karena itu, deteksi dan penanganan \textit{outlier} menjadi langkah penting yang harus dilakukan.
  
Pada penelitian ini, dataset pembangunan wilayah memiliki outlier pada sejumlah variabel, yaitu \textit{pdrb\_perkapita}, \textit{kemiskinan}, dan \textit{pengangguran}. Berikut penjabaran seberapa banyak outlier yang dimiliki setiap variebal tersebut.

\vspace{-0.5cm}

\begin{center}
  \textbf{Tabel 3.3 Hasil Analisis \textit{Outlier}}
  
  \begin{tabular}{|c|c|}
  \hline
  \textbf{Variabel} & \textbf{Jumlah Outlier} \\
  \hline
  pdrb\_perkapita & 5 \\
  \hline
  kemiskinan & 5 \\
  \hline
  pengangguran & 5 \\
  \hline
  \end{tabular}
\end{center}

\begin{center}
  \textbf{Gambar 3.1 Boxplot Outlier}
  \includegraphics[width=15cm]{../gambar/boxplot_outlier.png}
\end{center}

\vspace{-2cm}

\begin{center}
  \textbf{Tabel 3.4 Nilai-Nilai \textit{Outlier} yang Terdeteksi}
  
  \begin{tabular}{|c|c|c|}
  \hline
  \textbf{pdrb\_perkapita} & \textbf{kemiskinan} & \textbf{pengangguran} \\
  \hline
  1.012.449.971 & 45,95 & 33,19 \\
  \hline
  1.087.231.959 & 47,69 & 34,90 \\
  \hline
  1.472.419.961 & 53,50 & 36,68 \\
  \hline
  1.474.832.345 & 58,41 & 36,74 \\
  \hline
  1.774.545.027 & 67,53 & 47,04 \\
  \hline
  \end{tabular}
\end{center}

Dalam analisis ini, metode deteksi \textit{outlier} yang kami gunakan adalah \textbf{IQR}. Metode ini mengidentifikasi \textit{outlier} dengan menghitung rentang antara kuartil pertama (Q1) dan kuartil ketiga (Q3). Nilai yang berada diluar rentang [Q1 - 1.5 x IQR, Q3 + 1.5 x IQR] dianggap sebagai \textit{outlier} (Rianto & Santosa, 2024).
  
Nilai \textit{outlier} juga memiliki dampak besar terhadap analisis statistik, salah satu contohnya adalah, \textit{outlier} dapat menarik ukuran pemusatan data ke arah nilai ekstrem. Berikut tabel dampak nilai \textit{outlier} yang sudah di analisis.

\vspace{-0.5cm}

\begin{center}
  \textbf{Tabel 3.5 Dampak \textit{Outlier} terhadap Nilai Rata-Rata}
  
  \begin{tabular}{|c|c|c|c|}
  \hline
  \textbf{Variabel} & \textbf{Mean Sebelum Penghapusan} & \textbf{Mean Setelah Penghapusan} & \textbf{Selisih} \\
  \hline
  pdrb\_perkapita & 135.650.462 & 133.163.326 & 2.487.136 \\
  \hline
  kemiskinan & 13.72 & 13.64 & 0.08 \\
  \hline
  pengangguran & 8.05 & 7.99 & 0.06 \\
  \hline
  \end{tabular}
\end{center}

Variabel \textit{pdrb\_perkapita} mengalami perubahan rata-rata terbesar setelah \textit{outlier} dihapus, yaitu sebesar 2.487.136. Ini menunjukkan bahwa keberadaan beberapa daerah dengan nilai \textit{pdrb\_perkapita} yang sangat tinggi memberikan pengaruh yang cukup besar terhadap nilai rata-rata keseluruhan. Sementara itu, variabel kemiskinan dan pengangguran hanya mengalami perubahan rata-rata yang relatif kecil, sehingga pengaruh \textit{outlier} terhadap kedua variabel tersebut tidak sebesar pada variabel \textit{pdrb\_perkapita}.

## \normalsize 3.4  \hspace {0,5cm} Visualisasi
\vspace{-0.5cm}
Visualisasi data merupakan salah satu teknik analisis yang digunakan untuk menyajikan informasi dalam bentuk grafik sehingga pola, tren, serta karakteristik data dapat dipahami dengan lebih mudah. Pada penelitian ini, visualisasi dilakukan menggunakan library *ggplot2* pada bahasa pemrograman R untuk membantu proses interpretasi data pembangunan wilayah di Indonesia.

Beberapa jenis visualisasi yang digunakan meliputi histogram, boxplot, dan scatter plot. Histogram digunakan untuk melihat distribusi data pada variabel *ipm* dan *kemiskinan*, boxplot digunakan untuk mengidentifikasi keberadaan *outlier* pada variabel *pdrb_perkapita*, sedangkan scatter plot digunakan untuk mengamati hubungan antar variabel pembangunan wilayah.

\begin{center}
\textbf{Gambar 3.2 Histogram Nilai IPM}

\includegraphics[width=12cm]{../gambar/histogramIPM.png}
\end{center}

Berdasarkan histogram nilai IPM, sebagian besar data terkonsentrasi pada rentang nilai menengah hingga tinggi. Hal ini menunjukkan bahwa mayoritas kabupaten/kota di Indonesia memiliki tingkat pembangunan manusia yang relatif baik. Distribusi data juga terlihat cukup terpusat dengan penyebaran yang tidak terlalu ekstrem.

\begin{center}
\vspace{1cm}
\textbf{Gambar 3.3 Histogram Tingkat Kemiskinan}

\includegraphics[width=12cm]{../gambar/histogramKemiskinan.png}
\end{center}

Histogram tingkat kemiskinan menunjukkan bahwa sebagian besar wilayah memiliki persentase kemiskinan pada kategori rendah hingga sedang. Namun demikian, terdapat beberapa wilayah dengan tingkat kemiskinan yang relatif tinggi sehingga menyebabkan distribusi data cenderung memanjang pada bagian kanan.

\begin{center}
\vspace{3cm}
\textbf{Gambar 3.4 Boxplot PDRB Per Kapita}

\includegraphics[width=12cm]{../gambar/bloxpotPDRBperKapita.png}
\end{center}

Boxplot variabel *pdrb_perkapita* menunjukkan adanya beberapa nilai ekstrem yang berada di luar batas whisker. Hasil ini sejalan dengan analisis *outlier* sebelumnya yang menunjukkan bahwa terdapat sejumlah wilayah dengan nilai PDRB per kapita yang jauh lebih tinggi dibandingkan mayoritas wilayah lainnya.

\begin{center}
\vspace{3cm}
\textbf{Gambar 3.5 Scatter Plot Kemiskinan dan IPM}

\includegraphics[width=12cm]{../gambar/scatter_kemiskinan_ipm.jpg}
\end{center}

Scatter plot antara tingkat kemiskinan dan IPM menunjukkan adanya kecenderungan hubungan negatif. Secara umum, wilayah dengan tingkat kemiskinan yang lebih tinggi cenderung memiliki nilai IPM yang lebih rendah. Akan tetapi, pola hubungan yang terbentuk tidak terlalu kuat karena penyebaran titik data masih cukup luas.

\begin{center}
\vspace{3cm}
\textbf{Gambar 3.6 Scatter Plot Akses Internet dan Rata-rata Lama Sekolah}

\includegraphics[width=12cm]{../gambar/scatter_internet_sekolah.jpeg}
\end{center}

Hubungan antara akses internet dan rata-rata lama sekolah menunjukkan kecenderungan hubungan positif. Wilayah dengan akses internet yang lebih tinggi umumnya memiliki rata-rata lama sekolah yang lebih baik. Meskipun demikian, penyebaran titik yang cukup luas menunjukkan bahwa terdapat faktor lain yang turut memengaruhi tingkat pendidikan masyarakat.

Secara keseluruhan, visualisasi data memberikan gambaran yang lebih jelas mengenai karakteristik pembangunan wilayah di Indonesia. Hasil visualisasi juga mendukung analisis sebelumnya terkait keberadaan *outlier* serta adanya variasi kondisi pembangunan antarwilayah.

## \normalsize 3.5  \hspace {0,5cm} Distribusi Data
\vspace{-0.5cm}
Analisis distribusi data dilakukan untuk mengetahui karakteristik sebaran data serta menilai apakah data mengikuti distribusi normal atau tidak. Pada penelitian ini digunakan uji normalitas Shapiro-Wilk terhadap beberapa variabel, yaitu \textit{ipm}, \textit{kemiskinan}, dan \textit{akses\_internet}. Uji normalitas Shapiro-Wilk digunakan untuk mengetahui apakah suatu variabel mengikuti distribusi normal atau tidak. Suatu data dianggap berdistribusi normal apabila nilai p-value lebih besar dari 0,05 [@montgomery2018]. Selain itu, distribusi data juga diamati menggunakan QQ Plot untuk membandingkan distribusi data aktual dengan distribusi normal teoritis.

\begin{center}
\vspace{1cm}
\textbf{Tabel 3.7 Hasil Uji Normalitas Shapiro-Wilk}

\begin{tabular}{|c|c|c|}
\hline
\textbf{Variabel} & \textbf{P-Value} & \textbf{Kesimpulan} \\
\hline
IPM & ISI\_HASIL\_R & ISI\_HASIL\_R \\
\hline
Kemiskinan & ISI\_HASIL\_R & ISI\_HASIL\_R \\
\hline
Akses Internet & ISI\_HASIL\_R & ISI\_HASIL\_R \\
\hline
\end{tabular}
\end{center}

Uji normalitas Shapiro-Wilk dilakukan dengan tingkat signifikansi sebesar 5% ($\alpha = 0,05$). Apabila nilai \textit{p-value} lebih besar dari 0,05 maka data dianggap berdistribusi normal. Sebaliknya, apabila nilai \textit{p-value} lebih kecil dari 0,05 maka data dinyatakan tidak berdistribusi normal.

\begin{center}
\textbf{Gambar 3.7 QQ Plot Variabel IPM}

\includegraphics[width=12cm]{../gambar/QQPlotIPM.png}
\end{center}

\begin{center}
\vspace{5cm}
\textbf{Gambar 3.8 QQ Plot Variabel Kemiskinan}

\includegraphics[width=12cm]{../gambar/QQPlotKemiskinan.png}
\end{center}

Berdasarkan hasil visualisasi QQ Plot, sebagian besar titik data berada di sekitar garis diagonal. Hal ini menunjukkan bahwa distribusi data masih memiliki kemiripan dengan distribusi normal. Akan tetapi, pada bagian ekor distribusi terdapat beberapa titik yang menyimpang dari garis referensi sehingga menunjukkan adanya deviasi terhadap distribusi normal sempurna.

Penyimpangan tersebut kemungkinan dipengaruhi oleh variasi kondisi pembangunan antarwilayah serta keberadaan nilai ekstrem yang telah teridentifikasi pada analisis \textit{outlier}. Faktor tersebut menyebabkan distribusi data menjadi tidak sepenuhnya simetris.

Selain analisis distribusi, dilakukan pula analisis probabilitas untuk memperoleh gambaran peluang terjadinya suatu kondisi pada data pembangunan wilayah. Analisis probabilitas dilakukan menggunakan peluang empiris berdasarkan data aktual serta fungsi distribusi normal pada variabel IPM.

Hasil perhitungan menunjukkan peluang suatu wilayah memiliki tingkat kemiskinan di atas rata-rata sebesar \textbf{ISI\_HASIL\_R}. Sementara itu, peluang suatu wilayah memiliki nilai IPM lebih dari 75 adalah sebesar \textbf{ISI\_HASIL\_R}. Berdasarkan pendekatan distribusi normal, peluang nilai IPM kurang dari 75 diperoleh sebesar \textbf{ISI\_HASIL\_R}.

Selain itu, hasil perhitungan persentil ke-95 menunjukkan bahwa nilai IPM sebesar \textbf{ISI\_HASIL\_R} dapat dijadikan batas atas yang hanya dicapai oleh sekitar 5% wilayah dengan tingkat pembangunan manusia tertinggi.

Secara umum, hasil uji normalitas, QQ Plot, dan analisis probabilitas menunjukkan bahwa karakteristik distribusi data berbeda untuk setiap variabel. Oleh karena itu, interpretasi hasil analisis statistik perlu mempertimbangkan asumsi distribusi data yang digunakan agar kesimpulan yang diperoleh lebih akurat.

## \normalsize 3.6  \hspace {0,5cm} Korelasi
\vspace{-0.5cm}
Analisis korelasi Pearson digunakan untuk mengukur kekuatan dan arah hubungan linear antara dua variabel numerik [@walpole2018, @hair2019].
Analisis korelasi merupakan metode statistik yang digunakan untuk mengetahui hubungan antar variabel dalam suatu dataset. Pada penelitian ini, analisis korelasi dilakukan menggunakan metode \textit{Pearson} untuk mengukur kekuatan serta arah hubungan linear antar variabel pembangunan wilayah.

Variabel yang dianalisis meliputi \textit{pdrb\_perkapita}, \textit{kemiskinan}, \textit{pengangguran}, \textit{ipm}, \textit{harapan\_hidup}, \textit{rata\_lama\_sekolah}, dan \textit{akses\_internet}. Hasil analisis korelasi ditampilkan dalam bentuk ringkasan berikut.

\vspace{-0.5cm}

\begin{center}
  \textbf{Tabel 3.6 Hasil Analisis Korelasi}
  
  \begin{tabular}{|c|c|c|c|}
  \hline
  \textbf{Variabel 1} & \textbf{Variabel 2} & \textbf{Nilai Korelasi} & \textbf{Keterangan} \\
  \hline
  pdrb\_perkapita & kemiskinan & -0,0048 & Sangat lemah (negatif) \\
  \hline
  pengangguran & pdrb\_perkapita & -0,0323 & Sangat lemah (negatif) \\
  \hline
  ipm & pdrb\_perkapita & 0,0111 & Sangat lemah (positif) \\
  \hline
  harapan\_hidup & pdrb\_perkapita & 0,0125 & Sangat lemah (positif) \\
  \hline
  akses\_internet & kemiskinan & -0,0309 & Sangat lemah (negatif) \\
  \hline
  akses\_internet & ipm & 0,0020 & Sangat lemah (positif) \\
  \hline
  \end{tabular}
\end{center}

Berdasarkan hasil analisis, seluruh nilai korelasi berada sangat dekat dengan nol, yaitu dalam rentang sekitar -0,03 hingga 0,01. Hal ini menunjukkan bahwa hubungan linear antar variabel dalam dataset pembangunan wilayah sangat lemah.

Tidak adanya korelasi yang kuat mengindikasikan bahwa variabel-variabel tersebut tidak memiliki hubungan linear yang signifikan dan kemungkinan dipengaruhi oleh faktor lain di luar model yang digunakan.

## \normalsize 3.7  \hspace {0,5cm} Interpretasi

Berdasarkan seluruh hasil analisis yang telah dilakukan pada dataset pembangunan wilayah, dapat disimpulkan bahwa data memiliki karakteristik yang cukup beragam dengan tingkat penyebaran yang berbeda pada setiap variabel.

Pada analisis statistika deskriptif, variabel \textit{pdrb\_perkapita} menunjukkan nilai rata-rata yang tinggi dengan standar deviasi terbesar, yang mengindikasikan adanya ketimpangan ekonomi antar wilayah. Sementara itu, variabel \textit{ipm}, \textit{harapan\_hidup}, dan \textit{rata\_lama\_sekolah} memiliki penyebaran yang relatif kecil, sehingga dapat dikatakan lebih stabil dibandingkan variabel ekonomi.

Dari analisis \textit{missing value}, diketahui bahwa proporsi data yang hilang relatif kecil, yaitu sekitar 1\% pada setiap variabel. Oleh karena itu, metode penghapusan data dipilih karena tidak memberikan dampak signifikan terhadap representativitas data secara keseluruhan.

Selanjutnya, pada analisis \textit{outlier}, ditemukan bahwa variabel \textit{pdrb\_perkapita}, \textit{kemiskinan}, dan \textit{pengangguran} memiliki nilai ekstrem. Keberadaan \textit{outlier} ini terbukti mempengaruhi nilai rata-rata, terutama pada variabel \textit{pdrb\_perkapita} yang mengalami perubahan paling besar setelah penghapusan \textit{outlier}. Hal ini menunjukkan adanya beberapa wilayah dengan kondisi ekonomi yang sangat berbeda dibandingkan wilayah lainnya.

Pada analisis distribusi data, terdapat indikasi bahwa beberapa variabel tidak berdistribusi normal, terutama variabel ekonomi. Hal ini sejalan dengan ditemukannya \textit{outlier} serta perbedaan yang cukup besar antara nilai minimum dan maksimum.

Hasil analisis korelasi menunjukkan bahwa seluruh hubungan antar variabel memiliki nilai yang sangat kecil (mendekati nol), yaitu dalam rentang sekitar -0,03 hingga 0,01. Hal ini menunjukkan bahwa tidak terdapat hubungan linear yang signifikan antar variabel, sehingga peningkatan pada satu indikator tidak secara langsung berkaitan dengan peningkatan indikator lainnya.

Secara keseluruhan, hasil analisis menunjukkan bahwa pembangunan wilayah merupakan fenomena yang kompleks dan tidak dapat dijelaskan hanya dengan hubungan linear sederhana. Terdapat ketimpangan pada beberapa indikator ekonomi, serta variasi antar wilayah yang cukup tinggi, sehingga diperlukan analisis lanjutan yang lebih mendalam untuk memahami faktor-faktor yang mempengaruhi pembangunan wilayah secara komprehensif.
<!-- =================================================================== -->
<!-- =================================================================== -->
<!-- =================================================================== -->

\newpage

<!-- =================================================================== -->
<!-- =                             BAB IV                              = -->
<!-- =================================================================== -->
\begin{center}
  {
    \bfseries
    
    \vfill
    
    \Large
    
    BAB IV
    
    KESIMPULAN
  }
\end{center}

## \normalsize 4.1  \hspace {0,5cm} Kesimpulan Utama
\vspace{-0.5cm}
Berdasarkan hasil analisis data pembangunan wilayah menggunakan bahasa pemrograman R, dapat disimpulkan bahwa dataset memiliki kualitas yang baik dengan tingkat *missing value* yang sangat rendah, yaitu sekitar 0,45% dari keseluruhan data. Penanganan *missing value* dilakukan dengan metode penghapusan karena proporsinya relatif kecil dan tidak memengaruhi representativitas data secara signifikan.

Analisis statistika deskriptif menunjukkan bahwa variabel ekonomi memiliki tingkat variasi yang lebih tinggi dibandingkan variabel pembangunan manusia. Selain itu, analisis *outlier* menunjukkan adanya beberapa data ekstrem pada variabel PDRB per kapita, kemiskinan, dan pengangguran.

Hasil analisis korelasi menunjukkan bahwa hubungan antar indikator pembangunan dalam dataset cenderung lemah dan tidak signifikan secara statistik. Dengan demikian, pembangunan wilayah merupakan fenomena yang kompleks dan dipengaruhi oleh berbagai faktor yang saling berkaitan.


## \normalsize 4.2  \hspace {0,5cm} Insight
\vspace{-0.5cm}
1. Ketimpangan ekonomi antar wilayah masih terlihat dari adanya outlier pada variabel PDRB per kapita.
2. Variabel pembangunan manusia seperti IPM, harapan hidup, dan rata-rata lama sekolah memiliki distribusi yang relatif stabil.
3. Hubungan antar indikator pembangunan pada dataset tidak menunjukkan pola linear yang kuat.
4. Analisis pembangunan wilayah memerlukan pendekatan multivariat karena satu indikator tidak cukup menjelaskan kondisi pembangunan secara keseluruhan.

## \normalsize 4.3  \hspace {0,5cm} Saran
\vspace{-0.5cm}
1. Menambahkan variabel lain seperti investasi daerah, tingkat urbanisasi, dan pengeluaran pemerintah agar analisis lebih komprehensif.
2. Melakukan analisis regresi atau machine learning untuk mengidentifikasi faktor yang paling berpengaruh terhadap pembangunan wilayah.
3. Melakukan visualisasi yang lebih mendalam menggunakan histogram, scatter plot, dan heatmap korelasi.
4. Memperbarui dataset secara berkala agar hasil analisis dapat mencerminkan kondisi pembangunan yang lebih aktual.

<!-- =================================================================== -->
<!-- =================================================================== -->
<!-- =================================================================== -->

\newpage

<!-- =================================================================== -->
<!-- =                         DAFTAR PUSTAKA                          = -->
<!-- =================================================================== -->
\begin{center}
{\bfseries\Large DAFTAR PUSTAKA}
\end{center}

::: {#refs}
:::

<!-- =================================================================== -->
<!-- =================================================================== -->
<!-- =================================================================== -->

\newpage

<!-- =================================================================== -->
<!-- =                             LAMPIRAN                            = -->
<!-- =================================================================== -->
\begin{center}
  {
    \bfseries
    
    \vfill
    
    \Large
    
    LAMPIRAN
  }
\end{center}

## \normalsize 5.1  \hspace {0,5cm} Script R
\vspace{-0.5cm}
```r
# ======================
# 1.3.1 Memahami Dataset
# ======================
data_pembangunan <- read.csv("../dataset/pembangunan_wilayah_missing_outlier.csv")
("--- STRUKTUR DATA ---")
str(data_pembangunan)

("--- 6 BARIS PERTAMA DATASET ---")
head(data_pembangunan)

("--- SUMMARY ---")
summary(data_pembangunan)

dimensi <- dim(data_pembangunan)
cat("Jumlah Observasi (Baris) :", dimensi[1])
cat("Jumlah Variabel (Kolom)  :", dimensi[2])

# ===========================
# 1.3.2 Statistika Deskriptif
# ===========================
("--- Mengambil variabel numerik ---")
data_numerik <- data_pembangunan[sapply(data_pembangunan, is.numeric)]

("--- Ringkasan statistik deskriptif ---")
summary(data_numerik)

("--- Mean ---")
sapply(data_numerik, mean, na.rm = TRUE)

("--- Median ---")
sapply(data_numerik, median, na.rm = TRUE)

("--- Nilai minimum ---")
sapply(data_numerik, min, na.rm = TRUE)

("--- Nilai maksimum ---")
sapply(data_numerik, max, na.rm = TRUE)

("--- Standar deviasi ---")
sapply(data_numerik, sd, na.rm = TRUE)

("--- Varians ---")
sapply(data_numerik, var, na.rm = TRUE)

("--- Kuartil ---")
sapply(data_numerik, quantile, na.rm = TRUE)

# ============================
# 1.3.3 Analisis Missing Value
# ============================
("--- Memeriksa jumlah missing value di tiap variabel ---")
missing_value <- colSums(is.na(data_pembangunan))

("--- Merepresentasikan jumlah missing value tiap variabel ke dalam persentase ---")
percentage_missing_value <- missing_value / nrow(data_pembangunan) * 100

("--- Menghitung rata-rata persentase missing value dataframe (secara keseluruhan) ---")
percentage_missing_value_df <- mean(is.na(data_pembangunan)) * 100

("--- Melihat hasil perhitungan persentase ---")
print(percentage_missing_value_df)

("--- Karena persentase 0.4% < 30%, maka metode yang diambil adalah metode penghapusan ---")
data_pembangunan <- na.omit(data_pembangunan)

("--- Memeriksa kembali apakah jumlah baris dataset sudah diperbarui setelah penghapusan ---")
print(nrow(data_pembangunan))

# ======================
# 1.3.4 Analisis Outlier
# ======================
("--- Mengambil kolom variabel yang bertipe data numerik ---")
numeric_columns_name <- names(data_pembangunan)[sapply(data_pembangunan, is.numeric)]

outlier_columns <- c()

("--- Menghitung IQR tiap kolom numerik ---")
for(column_name in numeric_columns_name) {
  ("--- Mengambil kolom variabel yang bertipe data numerik ---")
  numeric_columns_name <- names(data_pembangunan)[sapply(data_pembangunan, is.numeric)]
  
  outlier_columns <- c()
  
  ("--- Menghitung IQR tiap kolom numerik ---")
  for(column_name in numeric_columns_name) {
  
    Q1 <- quantile(data_pembangunan[[column_name]], 0.25, na.rm = TRUE)
    Q3 <- quantile(data_pembangunan[[column_name]], 0.75, na.rm = TRUE)
  
    IQR <- Q3 - Q1
  
    lower_bound <- Q1 - 1.5 * IQR
    upper_bound <- Q3 + 1.5 * IQR
  
    outlier_values <- data_pembangunan[[column_name]][
      data_pembangunan[[column_name]] < lower_bound |
      data_pembangunan[[column_name]] > upper_bound
    ]
  
    total_outlier <- length(outlier_values)
  
    cat("\n====================================\n")
    cat("Variabel :", column_name, "\n")
    cat("Jumlah Outlier :", total_outlier, "\n")
  
    if(total_outlier > 0) {
  
      outlier_columns <- c(outlier_columns, column_name)
  
      cat("\nNilai Outlier:\n")
      print(outlier_values)
  
      mean_sebelum <- mean(
        data_pembangunan[[column_name]],
        na.rm = TRUE
      )
  
      data_tanpa_outlier <- data_pembangunan[[column_name]][
        data_pembangunan[[column_name]] >= lower_bound &
        data_pembangunan[[column_name]] <= upper_bound
      ]
  
      mean_setelah <- mean(
        data_tanpa_outlier,
        na.rm = TRUE
      )
  
      cat("\nRata-rata Outlier :", mean(outlier_values), "\n")
      cat("Mean Sebelum :", mean_sebelum, "\n")
      cat("Mean Setelah :", mean_setelah, "\n")
      cat("Selisih Mean :", abs(mean_sebelum - mean_setelah), "\n")
    }
  }
}

("--- Membuat boxplot hanya untuk variabel yang memiliki outlier ---")
par(mfrow = c(1, length(outlier_columns)))

for(col in outlier_columns) {
  boxplot(
    data_pembangunan[[col]],
    main = col,
    ylab = col
  )
}

# Bagian : 1.3.5 Visualisasi Data
#          1.3.6 Analisis Probabilitas dan Distribusi Data


library(ggplot2)
data <- read.csv(
  "data/pembangunan_wilayah_missing_outlier.csv"
)

#bersihin Missing Value

data_clean <- na.omit(data)

cat("Jumlah data sebelum pembersihan :", nrow(data), "\n")
cat("Jumlah data setelah pembersihan :", nrow(data_clean), "\n")

# =====================================================
# 1.3.5 VISUALISASI DATA
# =====================================================

# Grafik 1 : Histogram IPM

ggplot(data_clean, aes(x = ipm)) +
  geom_histogram(binwidth = 3) +
  labs(
    title = "Distribusi Nilai IPM",
    x = "IPM",
    y = "Frekuensi"
  )

# Grafik 2 : Histogram Kemiskinan

ggplot(data_clean, aes(x = kemiskinan)) +
  geom_histogram(binwidth = 2) +
  labs(
    title = "Distribusi Tingkat Kemiskinan",
    x = "Kemiskinan (%)",
    y = "Frekuensi"
  )

# Grafik 3 : Boxplot PDRB Per Kapita

ggplot(data_clean, aes(y = pdrb_perkapita)) +
  geom_boxplot() +
  labs(
    title = "Boxplot PDRB Per Kapita",
    y = "PDRB Per Kapita"
  )

# Grafik 4 : Scatter Plot Kemiskinan vs IPM

ggplot(data_clean,
       aes(
         x = kemiskinan,
         y = ipm
       )) +
  geom_point() +
  labs(
    title = "Hubungan Kemiskinan dan IPM",
    x = "Kemiskinan (%)",
    y = "IPM"
  )

# Grafik 5 : Scatter Plot Akses Internet
#             vs Rata Lama Sekolah

ggplot(data_clean,
       aes(
         x = akses_internet,
         y = rata_lama_sekolah
       )) +
  geom_point() +
  labs(
    title = "Hubungan Akses Internet dan Rata Lama Sekolah",
    x = "Akses Internet (%)",
    y = "Rata Lama Sekolah (Tahun)"
  )

# =====================================================
# 1.3.6 ANALISIS DISTRIBUSI DATA
# =====================================================

# Uji Normalitas Shapiro-Wilk

shapiro_ipm <- shapiro.test(data_clean$ipm)
shapiro_kemiskinan <- shapiro.test(data_clean$kemiskinan)
shapiro_internet <- shapiro.test(data_clean$akses_internet)

cat("\n")
cat("===================================\n")
cat("HASIL UJI NORMALITAS\n")
cat("===================================\n")

print(shapiro_ipm)
print(shapiro_kemiskinan)
print(shapiro_internet)

# QQ Plot IPM

qqnorm(data_clean$ipm,
       main = "QQ Plot IPM")
qqline(data_clean$ipm)

# QQ Plot Kemiskinan

qqnorm(data_clean$kemiskinan,
       main = "QQ Plot Kemiskinan")
qqline(data_clean$kemiskinan)

# =====================================================
# ANALISIS PROBABILITAS
# =====================================================

# Probabilitas Kemiskinan
# di atas rata-rata

mean_kemiskinan <- mean(data_clean$kemiskinan)

prob_kemiskinan_atas_rata <- mean(
  data_clean$kemiskinan > mean_kemiskinan
)

cat("\n")
cat("===================================\n")
cat("PROBABILITAS KEMISKINAN\n")
cat("===================================\n")

cat(
  "Probabilitas wilayah memiliki kemiskinan di atas rata-rata = ",
  round(prob_kemiskinan_atas_rata,4),
  "\n"
)

# Probabilitas IPM > 75

prob_ipm_tinggi <- mean(
  data_clean$ipm > 75
)

cat(
  "Probabilitas wilayah memiliki IPM > 75 = ",
  round(prob_ipm_tinggi,4),
  "\n"
)

# Probabilitas Normal pakai pnorm()
# P(IPM < 75)

prob_normal_ipm <- pnorm(
  75,
  mean(data_clean$ipm),
  sd(data_clean$ipm)
)

cat(
  "Probabilitas IPM kurang dari 75 (Distribusi Normal) = ",
  round(prob_normal_ipm,4),
  "\n"
)

# Nilai IPM pada persentil ke-95
# pakai qnorm()

ipm_p95 <- qnorm(
  0.95,
  mean(data_clean$ipm),
  sd(data_clean$ipm)
)

cat(
  "Nilai IPM pada persentil ke-95 = ",
  round(ipm_p95,2),
  "\n"
)

# =====================================================
# TABEL RINGKAS HASIL UJI NORMALITAS
# =====================================================

hasil_normalitas <- data.frame(
  Variabel = c(
    "IPM",
    "Kemiskinan",
    "Akses Internet"
  ),
  P_Value = c(
    shapiro_ipm$p.value,
    shapiro_kemiskinan$p.value,
    shapiro_internet$p.value
  )
)

hasil_normalitas$Kesimpulan <-
  ifelse(
    hasil_normalitas$P_Value > 0.05,
    "Berdistribusi Normal",
    "Tidak Berdistribusi Normal"
  )

cat("\n")
cat("===================================\n")
cat("TABEL HASIL UJI NORMALITAS\n")
cat("===================================\n")

print(hasil_normalitas)


# ============================
# 1.3.7 Analisis Korelasi
# ============================
data_bersih <- data_pembangunan[complete.cases(data_pembangunan), ]
kolom_numerik_korelasi <- c("pdrb_perkapita", "kemiskinan", "pengangguran", "ipm", 
                            "harapan_hidup", "rata_lama_sekolah", "akses_internet", 
                            "jalan_baik", "air_bersih")

matriks_numerik <- data_bersih[, kolom_numerik_korelasi]

cat("--- Menghitung korelasi antar variabel ---")
matriks_korelasi <- cor(matriks_numerik, method = "pearson")
print(round(matriks_korelasi, 3))

cat("--- UJI KORELASI: IPM vs KEMISKINAN ---")
uji_ipm_kemiskinan <- cor.test(data_bersih$ipm, data_bersih$kemiskinan)
print(uji_ipm_kemiskinan)

cat("--- UJI KORELASI: AKSES INTERNET vs RATA-LAMA SEKOLAH ---")
uji_internet_sekolah <- cor.test(data_bersih$akses_internet, data_bersih$rata_lama_sekolah)
print(uji_internet_sekolah)

cat("--- UJI KORELASI: PDRB PERKAPITA vs IPM (KESEJAHTERAAN) ---")
uji_pdrb_ipm <- cor.test(data_bersih$pdrb_perkapita, data_bersih$ipm)
print(uji_pdrb_ipm)


```
## \normalsize 5.2  \hspace {0,5cm} Output Tambahan
\vspace{-0.5cm}
```{r echo=FALSE}
# ======================
# 1.3.1 Memahami Dataset
# ======================
data_pembangunan <- read.csv("../dataset/pembangunan_wilayah_missing_outlier.csv")

sapply(data_pembangunan, class)

head(data_pembangunan)

summary(data_pembangunan)

dimensi <- dim(data_pembangunan)
cat("Jumlah Observasi (Baris) :", dimensi[1])
cat("Jumlah Variabel (Kolom)  :", dimensi[2])

# ===========================
# 1.3.2 Statistika Deskriptif
# ===========================
data_numerik <- data_pembangunan[sapply(data_pembangunan, is.numeric)]

summary(data_numerik)

sapply(data_numerik, mean, na.rm = TRUE)

sapply(data_numerik, median, na.rm = TRUE)

sapply(data_numerik, min, na.rm = TRUE)

sapply(data_numerik, max, na.rm = TRUE)

sapply(data_numerik, sd, na.rm = TRUE)

sapply(data_numerik, var, na.rm = TRUE)

sapply(data_numerik, quantile, na.rm = TRUE)

# ============================
# 1.3.3 Analisis Missing Value
# ============================

missing_value <- colSums(is.na(data_pembangunan))

percentage_missing_value <- missing_value / nrow(data_pembangunan) * 100


percentage_missing_value_df <- mean(is.na(data_pembangunan)) * 100

print(percentage_missing_value_df)


data_pembangunan <- na.omit(data_pembangunan)

print(nrow(data_pembangunan))

# ======================
# 1.3.4 Analisis Outlier
# ======================

("--- Mengambil kolom variabel yang bertipe data numerik ---")
numeric_columns_name <- names(data_pembangunan)[sapply(data_pembangunan, is.numeric)]

outlier_columns <- c()

("--- Menghitung IQR tiap kolom numerik ---")
for(column_name in numeric_columns_name) {
  ("--- Mengambil kolom variabel yang bertipe data numerik ---")
  numeric_columns_name <- names(data_pembangunan)[sapply(data_pembangunan, is.numeric)]
  
  outlier_columns <- c()
  
  ("--- Menghitung IQR tiap kolom numerik ---")
  for(column_name in numeric_columns_name) {
  
    Q1 <- quantile(data_pembangunan[[column_name]], 0.25, na.rm = TRUE)
    Q3 <- quantile(data_pembangunan[[column_name]], 0.75, na.rm = TRUE)
  
    IQR <- Q3 - Q1
  
    lower_bound <- Q1 - 1.5 * IQR
    upper_bound <- Q3 + 1.5 * IQR
  
    outlier_values <- data_pembangunan[[column_name]][
      data_pembangunan[[column_name]] < lower_bound |
      data_pembangunan[[column_name]] > upper_bound
    ]
  
    total_outlier <- length(outlier_values)
  
    cat("\n====================================\n")
    cat("Variabel :", column_name, "\n")
    cat("Jumlah Outlier :", total_outlier, "\n")
  
    if(total_outlier > 0) {
  
      outlier_columns <- c(outlier_columns, column_name)
  
      cat("\nNilai Outlier:\n")
      print(outlier_values)
  
      mean_sebelum <- mean(
        data_pembangunan[[column_name]],
        na.rm = TRUE
      )
  
      data_tanpa_outlier <- data_pembangunan[[column_name]][
        data_pembangunan[[column_name]] >= lower_bound &
        data_pembangunan[[column_name]] <= upper_bound
      ]
  
      mean_setelah <- mean(
        data_tanpa_outlier,
        na.rm = TRUE
      )
  
      cat("\nRata-rata Outlier :", mean(outlier_values), "\n")
      cat("Mean Sebelum :", mean_sebelum, "\n")
      cat("Mean Setelah :", mean_setelah, "\n")
      cat("Selisih Mean :", abs(mean_sebelum - mean_setelah), "\n")
    }
  }
}

("--- Membuat boxplot hanya untuk variabel yang memiliki outlier ---")
par(mfrow = c(1, length(outlier_columns)))

for(col in outlier_columns) {
  boxplot(
    data_pembangunan[[col]],
    main = col,
    ylab = col
  )
}

# Bagian : 1.3.5 Visualisasi Data
#          1.3.6 Analisis Probabilitas dan Distribusi Data


library(ggplot2)
data <- read.csv(
  "../dataset/pembangunan_wilayah_missing_outlier.csv"
)

#bersihin Missing Value

data_clean <- na.omit(data)

cat("Jumlah data sebelum pembersihan :", nrow(data), "\n")
cat("Jumlah data setelah pembersihan :", nrow(data_clean), "\n")

# =====================================================
# 1.3.5 VISUALISASI DATA
# =====================================================

# Grafik 1 : Histogram IPM

ggplot(data_clean, aes(x = ipm)) +
  geom_histogram(binwidth = 3) +
  labs(
    title = "Distribusi Nilai IPM",
    x = "IPM",
    y = "Frekuensi"
  )

# Grafik 2 : Histogram Kemiskinan

ggplot(data_clean, aes(x = kemiskinan)) +
  geom_histogram(binwidth = 2) +
  labs(
    title = "Distribusi Tingkat Kemiskinan",
    x = "Kemiskinan (%)",
    y = "Frekuensi"
  )

# Grafik 3 : Boxplot PDRB Per Kapita

ggplot(data_clean, aes(y = pdrb_perkapita)) +
  geom_boxplot() +
  labs(
    title = "Boxplot PDRB Per Kapita",
    y = "PDRB Per Kapita"
  )

# Grafik 4 : Scatter Plot Kemiskinan vs IPM

ggplot(data_clean,
       aes(
         x = kemiskinan,
         y = ipm
       )) +
  geom_point() +
  labs(
    title = "Hubungan Kemiskinan dan IPM",
    x = "Kemiskinan (%)",
    y = "IPM"
  )

# Grafik 5 : Scatter Plot Akses Internet
#             vs Rata Lama Sekolah

ggplot(data_clean,
       aes(
         x = akses_internet,
         y = rata_lama_sekolah
       )) +
  geom_point() +
  labs(
    title = "Hubungan Akses Internet dan Rata Lama Sekolah",
    x = "Akses Internet (%)",
    y = "Rata Lama Sekolah (Tahun)"
  )

# =====================================================
# 1.3.6 ANALISIS DISTRIBUSI DATA
# =====================================================

# Uji Normalitas Shapiro-Wilk

shapiro_ipm <- shapiro.test(data_clean$ipm)
shapiro_kemiskinan <- shapiro.test(data_clean$kemiskinan)
shapiro_internet <- shapiro.test(data_clean$akses_internet)

cat("\n")
cat("===================================\n")
cat("HASIL UJI NORMALITAS\n")
cat("===================================\n")

print(shapiro_ipm)
print(shapiro_kemiskinan)
print(shapiro_internet)

# QQ Plot IPM

qqnorm(data_clean$ipm,
       main = "QQ Plot IPM")
qqline(data_clean$ipm)

# QQ Plot Kemiskinan

qqnorm(data_clean$kemiskinan,
       main = "QQ Plot Kemiskinan")
qqline(data_clean$kemiskinan)

# =====================================================
# ANALISIS PROBABILITAS
# =====================================================

# Probabilitas Kemiskinan
# di atas rata-rata

mean_kemiskinan <- mean(data_clean$kemiskinan)

prob_kemiskinan_atas_rata <- mean(
  data_clean$kemiskinan > mean_kemiskinan
)


cat(
  "Probabilitas wilayah memiliki kemiskinan di atas rata-rata = ",
  round(prob_kemiskinan_atas_rata,4),
  "\n"
)

# Probabilitas IPM > 75

prob_ipm_tinggi <- mean(
  data_clean$ipm > 75
)

cat(
  "Probabilitas wilayah memiliki IPM > 75 = ",
  round(prob_ipm_tinggi,4),
  "\n"
)

# Probabilitas Normal pakai pnorm()
# P(IPM < 75)

prob_normal_ipm <- pnorm(
  75,
  mean(data_clean$ipm),
  sd(data_clean$ipm)
)

cat(
  "Probabilitas IPM kurang dari 75 (Distribusi Normal) = ",
  round(prob_normal_ipm,4),
  "\n"
)

# Nilai IPM pada persentil ke-95
# pakai qnorm()

ipm_p95 <- qnorm(
  0.95,
  mean(data_clean$ipm),
  sd(data_clean$ipm)
)

cat(
  "Nilai IPM pada persentil ke-95 = ",
  round(ipm_p95,2),
  "\n"
)

# =====================================================
# TABEL RINGKAS HASIL UJI NORMALITAS
# =====================================================

hasil_normalitas <- data.frame(
  Variabel = c(
    "IPM",
    "Kemiskinan",
    "Akses Internet"
  ),
  P_Value = c(
    shapiro_ipm$p.value,
    shapiro_kemiskinan$p.value,
    shapiro_internet$p.value
  )
)

hasil_normalitas$Kesimpulan <-
  ifelse(
    hasil_normalitas$P_Value > 0.05,
    "Berdistribusi Normal",
    "Tidak Berdistribusi Normal"
  )



print(hasil_normalitas)


# ============================
# 1.3.7 Analisis Korelasi
# ============================
data_bersih <- data_pembangunan[complete.cases(data_pembangunan), ]
kolom_numerik_korelasi <- c("pdrb_perkapita", "kemiskinan", "pengangguran", "ipm", 
                            "harapan_hidup", "rata_lama_sekolah", "akses_internet", 
                            "jalan_baik", "air_bersih")

matriks_numerik <- data_bersih[, kolom_numerik_korelasi]


matriks_korelasi <- cor(matriks_numerik, method = "pearson")
print(round(matriks_korelasi, 3))

uji_ipm_kemiskinan <- cor.test(data_bersih$ipm, data_bersih$kemiskinan)
print(uji_ipm_kemiskinan)

uji_internet_sekolah <- cor.test(data_bersih$akses_internet, data_bersih$rata_lama_sekolah)
print(uji_internet_sekolah)

uji_pdrb_ipm <- cor.test(data_bersih$pdrb_perkapita, data_bersih$ipm)
print(uji_pdrb_ipm)
```

<!-- =================================================================== -->
<!-- =================================================================== -->
<!-- =================================================================== -->
